臺北高等行政法院裁定
　　　　　　　　　　　　　　　　　　　 96年度聲字第51號
聲　請　人　三陽工業股份有限公司
代　表　人　甲○○
聲　請　人　金賓汽車有限公司
代　表　人　乙○○
共　　　同
訴訟代理人　劉師婷　律師
　　　　　　蔡雅瀅　律師
相　對　人　國防部軍備局採購中心
代　表　人　丙○○
訴訟代理人　陳金泉　律師
　　　　　　葛百鈴　律師
　　　　　　李瑞敏　律師
上列聲請人與相對人間聲請保全證據事件，本院裁定如下：
    主  文
聲請駁回。
聲請費用由聲請人負擔。
    理  由
一、本件相對人代表人原為劉復龍，民國（下同）97年1 月1 日
    變更為丙○○，茲由其具狀聲明承受本件聲請，核無不合，
    應予准許。
二、按「證據有滅失或礙難使用之虞，或經他造同意，得向法院
    聲請保全；」；「保全證據之聲請，應表明下列各款事項：
    ．．．四、應保全證據之理由。前項第1 款及第4 款之理由
    ，應釋明之」；「釋明事實上之主張者，得用可使法院信其
    主張為真實之一切證據。但依證據之性質不能即時調查者，
    不在此限。」行政訴訟法第176 條規定準用民事訴訟法第36
    8 條前段、370 條第1 項第4 款、第2 項及第284 條定有明
    文。其立法意旨，係鑑於證據之調查，本應於訴訟繫屬後已
    達調查之程度，且有調查必要者，始得為之，但於此之前，
    如該證據有滅失或有礙難使用之虞，卻不能立即調查，將因
    證據之滅失或情事變更而礙難使用，致影響日後裁判之正確
    性，故特設此制以為預防。故證據保全之施行，不僅所保全
    之證據需有滅失或礙難使用之虞；亦必需將有本案訴訟或已
    有本案訴訟，始得為之；亦即證據保全之客體，必以將來訴
    訟上所欲利用之證據方法為限。
三、本件聲請意旨略以：
  (一)本件有保全證據之必要：
    1.聲請人三陽工業股份有限公司（下稱三陽公司）與金賓汽
      車有限公司（下稱金賓公司）共同投標八輪甲車底盤載具
      等6項 （購案編號：GI96029L203 ）採購案（下稱系爭採
      購案），其中三陽公司為第1 成員所占契約金額比率為99
      .32%，遠較第2 成員金賓公司所占比率0.68% 為高，故相
      對人部分文件就聲請人部分僅列三陽公司之名，而省略記
      載金賓公司，惟不影響共同投標之同一性，合先敘明。查
      系爭採購案僅聲請人及訴外人漢翔公司參與投標。相對人
      於96年10月31日宣布資格及規格標審查結果時，承辦人口
      頭告知：漢翔公司資格及規格均合格；聲請人資格標審查
      結果合格，惟規格標審查結果不合格，經聲請人當場以書
      面提出異議，相對人評估聲請人之異議事由，依政府採購
      法第84條暫停採購程序，未續開價格標。嗣聲請人接續補
      提申訴理由書，並於96年11月20日依政府採購法第75條第
      2 項提出申訴，而相對人則於同年月27日發函表示異議駁
      回。其中，就聲請人請求相對人於規格標爭議處理結果確
      定前，繼續暫停採購程序部分，相對人表示：處置權責屬
      於機關。是系爭標案隨時有續開價格標之可能。次查本件
      屬一次投標，分段開標，各段開標用之投標文件於開標前
      均分別密封，他人無從得知內容；而聲請人因規格標部分
      遭相對人不當認定為不合格，無法參與後續階段之價格標
      開標程序，是相對人如於規格標審查結果申訴、行政訴訟
      確定前，未變更原規格標審查結果並續開價格標，並依政
      府採購法施行細則第44條第3 項原封發還聲請人已投標未
      開標之價格封，將造成聲請人日後欲舉證部分，有重大困
      難，是聲請人就該價格標封之現狀有法律上之利益，並有
      於原封發還前由法院勘驗以保全書證之必要。又系爭標案
      預算高達新臺幣（下同）30,181,181,256元，後續擴充金
      額預估50億元。聲請人為參與系爭標案已繳納高達5 千萬
      元之押標金，卻因規格標部分遭不當判定為不合格，而無
      法參與後續價格標開標程序。上開規格標爭議部分，聲請
      人業已依法向採購申訴審議委員會提出申訴，惟若無法保
      全證據，日後縱獲有利之申訴審議判斷或勝訴判決，仍將
      因無法舉證「投標時之報價」是否較其他投標廠商即漢翔
      公司之報價為低？而難以證明應取得決標資格，或請求損
      害賠償。
    2.相對人稱：工程會之申訴審議程序尚未完結，相對人亦絕
      對不會將價格標封發還聲請人等，從而聲請人就該價格標
      封之現狀並無法律上之利益云云。惟查，不服申訴審議判
      斷，得提起行政訴訟，是審議判斷未必為終局結果。相對
      人僅表示於申訴審議程序完結前，不會將價格標封發還，
      未承諾於行政訴訟確定前，亦不會將價格標封發還，是系
      爭價格標封有於行政訴訟程序確定前發還之風險，該報價
      內容仍有保全必要。
    3.價格標單係由聲請人自行填寫、彌封、投標，一但相對人
      依政府採購法施行細則第44條「原封發還」聲請人，聲請
      人即可能遭相對人質疑有機會抽換、變造報價內容。日後
      聲請人欲提出該價格標封，舉證「所提出之價格標封」與
      「投標時之價格標封」內容相符，即有重大困難，該證據
      確有礙難使用之虞，而有保全必要。本件唯有由相對人於
      發還前，直接交由鈞院勘驗內容，完全未經聲請人之手，
      始能確保聲請人能證明所主張之報價內容，必定與投標時
      之報價內容相符。又聲請人如欲自行拍攝價格標封拆封經
      過，恐遭相對人質疑自導自演；且聲請人曾電詢桃園當地
      仍在執業之所有民間公證人事務所，渠等均表示不願受理
      此類案件之公證業務。是由鈞院勘驗價格標封確認聲請人
      「投標時之內容」，實係聲請人最後之冀望。且系爭標案
      目前仍在招標階段，聲請人若非就證據保全已無計可施，
      絕不致於甘冒得罪機關之風險，冒然興訟。爰依行政訴訟
      法第175 條準用民事訴訟法第368 條第1 項之規定，遇有
      急迫情形時，請求保全證據。
  (二)鈞院就本件保全證據之聲請有審判權：
    按國家損害賠償請求權欲於行政訴訟中救濟請求，應按行政
    訴訟法第7 條規定，合併其他行政訴訟始可提起；使行政法
    院就合併之訴訟為裁判時，基於訴訟資料之共通，得以省費
    ，並避免二訴訟裁判之衝突（高雄高等行政法院90年度簡字
    第3962號判決參照）。查聲請人「投標時之報價內容」，是
    否較競標廠商為低？涉及相對人不當判定聲請人規格標不合
    格，是否不法侵害聲請人之得標機會？得否請求損害賠償？
 　 而依政府採購法第83條規定，是聲請人如就規格標部分審議
    判斷結果不服，得依法向鈞院提起行政訴訟，並依行政訴訟
    法第7 條合併請求損害賠償，是鈞院就本件保全證據之聲請
    有審判權。
四、相對人答辯意旨略以：
  (一)聲請人提起本件保全證據聲請，不符證據保全聲請之要件：
    1.查本件採購案固採一次投標分段開標，然因聲請人之規格
  　  標經相對人審查結果為不合格，聲請人雖於96年10月31日
      、11月12日就該規格標審查結果提出異議及異議補充理由
      書，惟經相對人審查上開異議理由後，於96年11月27日以
      昇轄字第0960009141號函為駁回異議之處理結果，聲請人
      等不服相對人異議處理結果，已向行政院公共工程委員會
      （下稱工程會）提起申訴救濟，工程會已分案並發文通知
      相對人提出陳述意見。於此依政府採購法施行細則第44條
      第3 項規定採一次投標分段開標之情形，廠商如提出異議
      或申訴，於異議、申訴程序前，其尚未開標之文件不宜發
      還，其他廠商尚未開標之文件，亦宜保留至提出異議、申
      訴之期限屆滿後再予發還，此有工程會88年10月30日工程
      企字第8816283 號解釋函可資參照。據此，相對人依上開
      釋函之意旨，聲請人等既已就規格標審查結果向工程會提
      出申訴，工程會之申訴審議程序尚未完結，相對人亦絕不
      會將價格標封發還予聲請人等及另家投標廠商漢翔公司。
      又聲請人所投價格標標封為密封狀態，目前仍由相對人保
      管中，該價格標標封並無任何滅失或礙難使用之虞之情事
      。從而，聲請人就該價格標封之現狀並法律上之利益，而
      有於原封發還前由法院勘驗以保全書證之必要性，亦無聲
      請人所述將來舉證其報價是否較漢翔公司為低之困難情事
      。
    2.至於聲請人憂心相對人未承諾於行政訴訟結束前亦不返還
      價格標標封予聲請人，認為仍有保全證據之必要云云。
      惟查蓋將來工程會申訴審議判斷結果如何尚屬未知數？設
      如聲請人申訴有理由，相對人依政府採購法第85條第1 項
      規定應另為適法之處置，亦即回歸規格標審查階段，仍不
      涉及價格標開標之程序，白亦無發還價格標標封予聲請人
      之問題，聲請人上開主張顯屬無據。
  (二)聲請人提起本件保全證據聲請與將來本案訴訟間並無關連性
    ，依法不應准許：
    聲請人提起本件保全證據之聲請，主張保全證據之標的為請
    求法院勘驗其所投標之價格標標封，目的乃係以免將來舉證
    投標時報價是否較競標廠商為低之困難以及相對人不當判定
    聲請人規格標不合格，是否不法侵害聲請人之得標機會而請
    求損害賠償云云。惟查，本件保全證據之聲請，將來本案訴
    訟應為相對人規格標審查結果是否合乎採購契約規定？與聲
    請人價格標標對內所記載之投標價格無涉。至於聲請人所提
    國家賠償問題實為民事法院之審判權，行政法院並無審判權
    。退萬步言，縱認如聲請人主張其得依行政訴訟法第7 條規
    定合併請求國家賠償而行政法院具有審判權者，惟就該請求
    賠償部分仍非本件保全證據聲請之將來本案訴訟，與聲請人
    保全證據無關連性。況事實上若申訴廠商申訴有理由，申訴
    廠商亦僅得依政府採購法第85條第3 項規定請求招標機關償
    付備標費用，與國家賠償亦屬無涉。
  (三)綜上呈述，本件採購案相對人參考上開解釋函意旨已決定暫
    不發還聲請人之價格標封。據此，聲請人等並無就該價格標
    封之現狀具有法律上之利益，而有於原封發還前由法院勘驗
    加以保全書證之必要性，聲請人等之聲請不符行政訴訟法第
    175 條準用民事訴訟法第368 條第1 項規定，其聲請法律上
    顯無理由。
五、經查，本件聲請人為參與相對人招標之八輪甲車底盤載具等
    6 項（採購案編號：GI96029L203 ）採購案之廠商之一；本
    件招標案採取一次投標，分段開標之方式（政府採購法第42
    條參照），亦即就資格、規格與價格採取分段開標；本件聲
    請人資格標審查結果為合格，惟規格標審查結果則為不合格
    ，已經聲請人依政府採購法第75條提出異議，並經相對人於
    96年11月27日函復駁回，現已經聲請人循申訴程序由行政院
    公共工程委員會受理中，以上事實為兩造所不爭執。是以，
    兩造間所將發生繫屬之本案訴訟乃關於規格標決標公告之違
    法性並相關損害賠償。本件聲請人聲請本院勘驗其價格標之
    標單，無非以系爭標案隨時有續開價格標之可能，倘相對人
    依政府採購法施行細則第44條第3 項原封發還聲請人已投標
    未開標之價格封，將造成聲請人日後難以證明聲請人之投標
    內容，影響損害賠償之請求云云。惟查：
  (一)按政府採購法第85條第1 項、第3 項分別規定：「審議判斷
    指明原採購行為違反法令者，招標機關應另為適法之處置。
    」、「第1 項情形，廠商得向招標機關請求償付其準備投標
    、異議及申訴所支出之必要費用。」，準此，聲請人於本件
    關於規格標之違法性爭議所得併予請求之賠償似僅限於上開
    政府採購法第85條第3 項所指之備標等費用，則價格標之投
    標金額、內容如何即與本件可能發生之本案訴訟無關。
  (二)再按政府採購法施行細則第44條第3 項規定：「機關辦理分
    段投標，未通過前一階段審標之投標廠商，不得參加後續階
    段之投標；辦理一次投標分段開標，其已投標未開標之部分
    ，原封發還。」此不過屬於招標程序之一般作業流程規範，
    並非強制規定，相對人於本件中已明白陳明將不會發還原投
    標之價格標封，聲請人以該份標封將會發還為前提主張有證
    據保全之必要，顯屬個人之憂慮與猜測，未符證據保全之必
    要性。再者，縱該份價格標封經相對人發還，聲請人非不得
    以行政救濟程序進行中，其尚未終局確定喪失投標資格為由
    予以拒收。
  (三)末按「所謂證據有礙難使用之虞，係指證據若不即為保全，
    將有不及調查使用之危險者而言。」，最高法院85年度台抗
    字第305 號裁判意旨參照。本件系爭之價格標標封不論在聲
    請人、相對人保管之中，均可由兩造主動或被動提供申訴審
    議機關或行政法院即時調查，不致有何滅失或礙難使用之虞
    。至聲請人所稱標封如經發還，可能遭到相對人質疑投標內
    容已經聲請人抽換、變造，導致聲請人難以證明「所提出之
    價格標封」與「投標時之價格標封」內容相符云云，此屬對
    於證據方法證明力之抗辯爭議，不只尚待相對人於訴訟上抗
    辯，且非不得藉由標封之完整性或其他方法予以判斷，更遑
    論此與「證據若不即為保全，將有不及調查使用之危險者」
    之要件有別。
六、綜上，本件聲請人聲請保全之證據，並無滅失或礙難使用之
    虞，復未經相對人同意保全，核其聲請自難准許。
七、依行政訴訟法第104 條，民事訴訟法第95條、第78條、第85
    條第1 項，裁定如主文。
中　　華　　民　　國　　96　　年　 　1　　月　 24  　 日
                       臺北高等行政法院第四庭
                               審判長法  官　陳  國  成
                                   　法  官　陳　秀  
                                     法  官　李　玉　卿
上為正本係照原本作成。
如不服本裁定，應於送達後10日內向本院提出抗告狀（須按他造
人數附繕本）。
中　　華　　民　　國　　97　  年　   1 　 月　 24　   日
                                     書記官  楊  怡  芳
